【裁判字號】    91,訴,1040
【裁判日期】    920409
【裁判案由】    新型專利異議
【裁判全文】
臺北高等行政法院判決                            九十一年度訴字第一○四○號
                              .
    原      告  甲○○
    訴訟代理人  蔡清福律師
    複代 理 人  丙○○專利.
    被      告  經濟部智慧財產局
    代  表  人  蔡練生（局長）
    訴訟代理人  丁○○
    參  加  人  昆盈企業股份有限公司
    代  表  人  乙○○董事長.
    訴訟代理人  戊○○
右當事人間因新型專利異議事件，原告不服經濟部中華民國九十一年一月十四日經訴
字第○九一○六一○○八四○號訴願決定，提起行政訴訟，並經本院裁定命參加人獨
立參加本件被告之訴訟。本院判決如左：
    主  文
原告之訴駁回。
訴訟費用由原告負擔。
    事  實
壹、事實概要：
    緣參加人昆盈企業股份有限公司前於民國（以下同）八十七年二月二十六日以「
    直立式掃瞄器」向前經濟部中央標準局（八十八年一月二十六日改制為智慧財產
    局）申請新型專利，經該局編為第00000000號審查，准予專利（以下簡
    稱系爭案）。公告期間，原告以其有違專利法第九十八條第二項規定，對之提起
    異議，並檢具異議證據一即西元一九八五年五月七日公告之美國「Des.278666」
    號專利案（以下簡稱引證一）、異議證據二即西元二○○○年十月十日所列印之
    網頁資料二張，其上記載 OLYMPUS公司於西元一九九七年六月十四日發售其所製
    造之型號為230MO TURBO BLACK之 MO機等訊息（以下簡稱引證二）為證據。案經
    被告審查，於九十年八月二十一日以（九○）智專三（二）○四○八五字第○九
    ○八九○○一四○○號專利異議審定書為異議不成立之處分。原告不服，提起訴
    願，遭駁回後，遂向本院提起行政訴訟，本院因認本件撤銷訴訟之結果，參加人
    之權利或法律上利益將受損害，乃依行政訴訟法第四十二條第一項規定，依職權
    裁定命參加人獨立參加本件被告之訴訟。
貳、兩造聲明：
一、原告聲明：求為判決
１、訴願決定及原處分均撤銷。
２、命被告就本件第0000000號直立式掃描器新型專利異議案為異議成立，應
    不予專利之處分。
３、訴訟費用由被告負擔。
二、被告聲明：求為判決
１、原告之訴駁回。
２、訴訟費用由原告負擔。
、兩造爭點：
    被告有無審究系爭案申請專利範圍獨立項之內容？原告於異議時所提出之引證一
    及引證二是否足以證明系爭案不具進步性，而不符新型專利要件？
一、原告陳述：
１、依據被告所頒佈之「專利審查基準」第2-3-11至2-3-12頁所載之內容「3.獨立項
    申請專利範圍中『記載申請專利新型之構成之必要技術內容、等點』之請求項，
    稱為『獨立項』（專利法施行細則第十六條）。獨立項乃作為專利性之判斷（專
    利法第九十八條）、專利權之效力（專利法第一百零三條）、專利權之放棄（專
    利法第一百零五條準用同法第六十九條）、異議（專利法第一百零二條）、依職
    權撤銷（專利法第一百零四條）、舉發（專利法第一百零五條準用同法第七十二
    條）等劃分之基本單位。」之敘述可知，對於一新型申請案之專利性之判斷乃至
    於異議成立與否之劃分，係以其申請專利範圍之獨立項做為判斷之依據，然被告
    於訴願決定書中所載，系爭案「直立式掃瞄器」主要係於掃瞄器機體表面設有掃
    描平台，供放置掃描文件，其特徵在於：該機體背面設有一組或一組以上的支撐
    片，當支撐片張開適當角度時，該機體將在適當傾斜角度呈豎立狀態。而引證一
    為一相框與相簿組合結構之專利文獻，該組合結構具一支撐片，設計於相框與相
    簿的整合結構之背面，同於系爭案，然被告在未詳加深究系爭案申請專利範圍獨
    立項內容的情況下，竟做出二者具不同之創作標的和目的的審定，應予以撤銷，
    另為異議成立，不予專利之行政處分。
２、依據「專利審查基準」第2-2-18頁，對於新型進步性判斷之基本原則的記載：「
    判斷是否能輕易完成時，准予將二件或二件以上不同文獻之全部內容或其各該文
    獻之部分內容、或同一文獻之各不同部分內容相互組合；准予先前技術之各片斷
    部相互組合。惟上述之組合均係以熟習該項技術者，於申請當時所能輕易完成且
    未能增進功效為限。」然而根據系爭案之獨立項內容：「一種直立式掃描器，主
    要係於掃描器機體表面設有掃描平台，供放置掃描文件，其特徵在於：該機體背
    面設有一組或一組以上的支撐片，當支撐片張開至適當角度時，該機體將在適當
    傾斜角度下呈豎立狀態。」可知，系爭案之獨立項之技術特徵已清楚地闡明在於
    一掃描器之機體背面設置一組或一組以上的支撐片，而於支撐片張開適當角度時
    ，該掃描器之機體將在適當傾斜角度下呈豎立狀態。另再由系爭案之說明書之習
    用技術說明段落的敘述可知，系爭案相較於習用平台式掃描器所做的改良，乃是
    在於具一蓋板之習用平台式掃描器的機體背面，樞設兩支撐片，而當兩支撐片張
    開至適當角度時，可使機體在適當斜度下呈豎立狀態，藉以減少掃描器佔用工作
    台之面積，以改善空間運用效率。然而引證一為一相框與相簿組合結構之專利文
    獻，由其圖式中可看出其係在相框的背面設置有支撐片的結構，其可被張開至一
    適當的角度，以提供該相框於適當角度下呈現豎立的狀態。對於該系爭案之進步
    性存在與否的判斷，若以系爭案所提供之習用平台式掃描器以及引證一之相框與
    相簿組合結構，做為判斷系爭案是否具有進步性依據之先前技術，則以習用平台
    式掃描器及引證一之支撐片設計相互組合後，便可提供習用掃描器一適當之傾斜
    角度直立操作掃描器作業的功能。由此可知，可以用以達成使平台式掃描器能於
    豎立狀態下進行掃描的機構，早已揭諸於相框與相簿的組合上，且將引證一之支
    撐片應用於習用平台式掃描器上之組合，實可為熟習該項技術者所能輕易完成。
    故被告以系爭案與引證一之間具不同創作標的和目的，以及引證一並未提供豎立
    狀態下的掃描功能而判斷其不足以證明系爭案不具進步性，實屬錯誤之決定。
３、依據「專利審查基準」第2-2-18頁中對於文獻組合部分應注意事項所記載「應假
    設熟習該項技術者，如遭遇申請專利之新型所欲解決的問題時，是否能輕易組合
    所引證文獻之技術內容，以解決該問題。」對於一熟習該項技術者，在欲解決習
    用平台掃描器的問題，如空間應用效率不佳時，應用引證一之支撐片結構來達成
    系爭案所欲完成的目的，並且在技術的結合上，對熟習該項技術者並無任何困難
    之處，即已完全符合「可為熟習該項技術者所能輕易完成且未能增進功效」之定
    義。然而總結上述說明後可知，系爭案之獨立項中之所有元件皆可為習用的平台
    式掃描器及相框與相簿之組合結構中所包含之支撐片組合所揭露，故系爭案實不
    具進步性，非如被告所陳，該系爭案具有進步性。
４、依據「專利審查基準」中分別對於「組合新型」與「集合新型」之定義：「組合
    新型，係指將複數個既有之構成要件組合而成之新型而言。此種組合新型與集合
    新型不同之處，在於組合新型可產生某一功效或增進某種功效，為熟習該項技術
    者非能輕易完成。至於集合新型，因未能產生某一新功效或增進某種功效，故為
    熟習該項技術者所能輕易完成且未能增進功效者。並無額外之功效產生。」可知
    ，即便被告不願將引證一中之支撐片與系爭案之支撐片結構等同視之，系爭案獨
    立項之內容確實屬於一「集合新型」。縱使引證一之支撐片設計本身並未建議為
    可應用於平台式掃描器上，然而系爭案對於習用平台式掃描器之此等改良實可為
    熟悉該項技術者鑑於引證一之教導而容易思及且易於改變者，難以符合專利法第
    九十七條「稱新型者，謂對物品之形狀、構造或裝置之創作或改良。」依專利法
    第九十八條第二項「新型係運用申請前既有之技術或知識，而為熟習該項技術者
    所能輕易完成且未能增進功效，雖無前項所列情事，仍不得依本法申請取得新型
    專利」規定看來，系爭案申請專利範圍獨立項之內容確實有「運用申請前既有之
    技術或知識」之情事。然被告竟在未詳加深究兩案之相關性，便草率做出該處分
    ，實有違誤。故該訴願決定及原處分，應予以撤銷，並發回原處分機關另為適法
    處分。
５、綜上所陳，原處分及訴願決定審查實有撤銷並重為處分之必要。為此，請判決如
    原告訴之聲明。
二、被告陳述：
１、原告訴稱被告未詳加深究系爭案申請專利範圍獨立項內容；然查，被告異議審定
    理由第一項已詳述系爭案之申請專利範圍獨立項，並詳細比對引證案，亦於訴願
    答辯中再次指明引證案其結構完全不同於系爭案。
２、原告復稱用以達成平台式掃描器能於豎立狀態進行掃描的機構，早已揭諸於相框
    與相簿的組合上，且將引證一之支撐片應用於習用平台式描掃器上之組合；惟上
    述主張係屬後見之明，相框和平台式掃描器屬二種不同創作領域，二者不但功能
    和機械結構設計不同，創作標的亦明顯不同，另外，引證一圖式中未有相框與相
    簿組合之支撐片結構詳細設計，而系爭案從第一圖到第六圖詳細描述其創作之結
    構設計，達成平台式掃描器豎立狀態進行掃描之機構創作，故系爭案豎立狀態之
    機構完全不同於引證案。
３、原告另稱系爭案獨立項中所有元件皆可為習用平台掃描器及相框與相簿之組合結
    構中所包含之支撐片組合所揭露；但如上所述，引證案圖式中未有相框與相簿組
    合之支撐片結構詳細設計，並無揭露系爭案結構之情事。
４、原告末稱系爭案申請專利範圍獨立項內容確實有「運用申請前既有之技術或知識
    」之情事，未能增進功效；惟系爭案於第一圖到第六圖詳細描述其創作之結構設
    計，並未見於引證案中和前案的支撐片結構，且系爭案使用於平台式掃描器除可
    正常掃描，同時可大幅減少置放空間，提高辨公室或工作台之空間運用效率，這
    些功效均未見於習知平台式掃描器，故系爭案具進步性。
５、綜上所述，被告之原處分並無違法，請判決如被告答辯之聲明。
三、參加人陳述：
１、專利審查要先考慮新穎性，再討論進步性。當引證案與系爭案比對時，引證案如
    果揭露系爭案百分之百的技術特徵，當然系爭案不應予以專利，若有百分之一的
    不同，才應討論有無進步性，這可從專利審查基準2-2-17頁中看出，不能隨便拿
    其他不同領域的技術來比對。當引證案與系爭案比對時，被告亦須考慮到系爭案
    是否為熟悉該項技術之人所能輕易思及，如果需要一點創造的勞動力才能達到，
    就應視為有進步性，這從專利審查基準2-2-18頁亦可看出。故依據專利審查基準
    來看，被告之審查並無違誤。
２、原告提到轉用其他領域之技術的問題，從專利審查基準2-2-19頁可看出，系爭案
    創作目的就是節省空間，就應可視為有進步性。
    理  由
一、按凡對物品之形狀、構造或裝置之創作或改良，而可供產業上利用者，得依法取
    得新型專利，為系爭案核准審定時專利法第九十七條、第九十八條第一項所規定
    。而公告中之新型，任何人認有違反前揭專利法第九十七條至第九十九條規定者
    ，依法得自公告之日起三個月內，備具異議書，附具證明文件，向專利專責機關
    提起異議。從而，系爭案有無違反專利法情事而應不予專利，依法應由異議人附
    具證據證明之，倘其證據不足以證明系爭案有違專利法之規定，自應為異議不成
    立之處分。
二、本件原告所檢送之異議證據一為西元一九八五年五月七日公告之美國「Des.2786
    66」號專利案（即引證一）影本；異議證據二為西元二○○○年十月十日所列印
    之網頁資料二張，其上記載 OLYMPUS公司於西元一九九七年六月十四日發售其所
    製造之型號為230MO TURBO BLACK之 MO機等訊息（即引證二）。被告係以，系爭
    案可將平台式掃描器以支撐片提供豎立狀態下掃描，引證一及二均未具有此功效
    ，且系爭案與引證一之創作標的、目的及功效均不相同，故引證一及二應不足以
    證明系爭案不具進步性等理由，為異議不成立之處分。原告不服，循序提起訴願
    及本件行政訴訟。
三、原告於訴願及本件行政訴訟中訴稱，引證一為一相框與相簿組合結構之專利案，
    由其圖式中可看出其係在相框背面設置有支撐片，其可被張開至一適當角度，以
    提供該相框於適當角度下呈現豎立之狀態，而將習用平台式掃描器與引證一之支
    撐片設計相互組合後，即可達成習用掃描器於一適當傾斜角度直立操作之掃描作
    業功能，故系爭案應係引證一之支撐片設計應用於習用平台式掃描器上之組合，
    為熟習該項技術者所能輕易完成，不具進步性等語。經查：
１、原告並未對被告就引證二部分所示見解有具體不服之表示，合先敘明。
２、系爭案係一種直立式掃描器，主要係於掃瞄器機體表面設有掃描平台，供放置掃
    描文件，其特徵在於：該機體背面設有一組或一組以上的支撐片，當支撐片張開
    至適當角度時，該機體將在適當傾斜角度下呈豎立狀態；而引證一係相框與相簿
    組合結構之專利案；二者之創作標的、技術領域明顯不同。
３、系爭案第三、四、五及六圖之使平台式掃描器得豎立狀態之結構，及說明書詳載
    第三圖所示，該機體之支撐片室於對應支撐片斜邊之一側槽壁上形成有一半圓弧
    形凹槽及一凹穴，其中，該凹槽係對應於支撐片斜邊上之凸緣，當支撐片收合時
    ，其斜邊上之凸緣將卡合於前述凹槽內，以便使收合後之支撐片定位於支撐片室
    內，不虞任意脫離；又凹穴之作用在方便手指伸入支撐片室內，以向外扳開支撐
    片。第五圖所示者為機體與蓋板之局部構造，主要在揭露蓋板與機體之間的結合
    關係。首先，該機體表面底邊之兩端處（圖中僅示一端）分別形成有一插槽，供
    與蓋板之對應構造插接其間，並構成類似樞接之組合關係，該插槽係一具適當深
    度之矩形槽體，其底端槽壁上形成有一貫穿機體底邊之開口，該開口深度恆小於
    插槽。該蓋板於內側底邊的兩端處分別以直角方向延伸形成一樞件，該樞件寬度
    分別小於前述插槽及開口槽寬，又樞件自由端兩側分別形成有一樞鈕，而樞件於
    該樞鈕處之寬度略小於插槽槽寬，惟恆大於開口寬度。如第六圖所示，當蓋板以
    其樞件插入機體之插槽內，樞件之樞鈕將接近插槽槽底，並於其間構成一可樞轉
    之支點，當向外蓋板掀啟時，蓋板將以樞鈕為支點向外張開，俟掀啟至適當角度
    （與平面約呈九十五度）處，該樞件將為開口內側緣所擋止，而靜止於該掀啟角
    度。機體同時揭示有部分掃描平台構造，該掃描平台於中央區域形成有一適當面
    積的鑲槽，供鑲嵌一透明面板，其中鑲槽之底邊槽緣外側處形成有一連續擋緣，
    該擋緣將對覆蓋於透明面板表面之文件紙張構成擋止，又配合機體本身適度的傾
    斜，可使掃描文件順利的覆蓋在掃描平台上。此等使平台式掃瞄器得豎立狀態之
    結構，未見於引證一之相框與相簿之組合，且將系爭案與引證一相較，尚無法僅
    由引證一之相框與相簿組合之機構，即能輕易得出系爭案第三、四、五及六圖中
    之使平台式掃瞄器得豎立狀態之結構。
４、由引證一之專利編號「Des.278666」，可知該專利案等同我國新式樣專利案，因
    新式樣並非屬物品在空間結構上之設計，且引證一圖式亦未有相框與相簿組合支
    撐片結構之詳細設計，故引證一並未揭露相框與相簿組合支撐片之結構，應不足
    以證明詳述有使平台式掃瞄器得豎立狀態之結構之系爭案不具進步性。
四、綜上所述，原告之陳詞均不可採，而被告以引證一、二不足證明系爭案不具進步
    性，是系爭案未違反核准審定時專利法第第九十八條第二項之規定，所為本件異
    議不成立之處分，揆諸首揭法條規定，洵無違誤，訴願決定予以維持，亦無不合
    。原告徒執前詞，訴請撤銷訴願決定及原處分，並命被告就本件第000000
    0號直立式掃描器新型專利異議案為異議成立，應不予專利之處分，均無理由，
    應予駁回。
五、本件事證已臻明確，兩造其餘攻擊防禦方法與本件判決結果不生影響，故不逐一
    論述，併此敘明。
據上論結，本件原告之訴為無理由，爰依行政訴訟法第九十八條第三項前段判決如主
文。
中    華    民    國      九十二      年      四      月        九      日
                              臺 北 高 等 行 政 法 院 第 二 庭
                                    審 判 長 法    官 徐瑞晃
                                             法    官 李得灶
                                             法    官 吳慧娟
右為正本係照原本作成。
如不服本判決，應於送達後二十日內，向本院提出上訴狀並表明上訴理由，如於本判
決宣示後送達前提起上訴者，應於判決送達後二十日內補提上訴理由書（須按他造人
數附繕本）。
中    華    民    國      九十二      年      四      月        九      日
                                             書 記 官 劉道文


司法院資訊處製作；財團法人民間司法改革基金會備份。
